【裁判字號】    98,聲判,71
【裁判日期】    981204
【裁判案由】    聲請交付審判
【裁判全文】
臺灣士林地方法院刑事裁定              98年度聲判字第71號
聲  請  人  乙○○
即告訴人
代  理  人  林復宏律師
被      告  甲○○
上列聲請人即告訴人因被告過失致死案件，不服臺灣高等法院檢
察署檢察長於中華民國98年10月26日所為之98年度上聲議字第67
46號駁回再議之處分（原處分案號：臺灣士林地方法院檢察署98
年度偵字第12367 號），聲請交付審判，本院裁定如下：
    主  文
聲請駁回。
    理  由
一、按告訴人不服上級法院檢察署檢察長或檢察總長認再議為無
    理由而駁回之處分者，得於接受處分書後10日內委任律師提
    出理由狀，向該管第一審法院聲請交付審判；法院認交付審
    判之聲請不合法或無理由者，應駁回之；法院為前項裁定前
    ，得為必要之調查，刑事訴訟法第258 條之1 、第258 條之
    3 第2 項前段、第3 項，分別定有明文。
二、本件聲請人乙○○前以被告涉犯過失致死案件，提起告訴，
    案經臺灣士林地方法院檢察署檢察官偵查終結，因認犯罪嫌
    疑不足，於民國98年9 月18日以98年度偵字第12367 號為不
    起訴處分。聲請人不服，聲請再議，經臺灣高等法院檢察署
    檢察長審核後，認再議為無理由，於98年10月26日以98年度
    上聲議字第6746號處分書駁回聲請，業經本院調取臺灣士林
    地方法院檢察署98年度偵字第12367 號、臺灣高等法院檢察
    署98年度上聲議字第6746號卷後核閱無誤。聲請人於98年11
    月2 日由其同居人游清茹收受處分書後，以檢察官未充分審
    酌聲請人提出之證據，於98年11月10日依法聲請交付審判，
    亦經本院調閱上開卷宗核閱無訛，並有臺灣高等法院檢察署
    送達證書及聲請人所提刑事聲請交付審判狀上本院收狀戳日
    期可稽，則揆諸前揭規定所示，聲請人向本院提起本件聲請
    ，在程序上即屬適法，合先敘明。
三、次按刑事訴訟法增訂「聲請法院交付審判」制度，其目的無
    非係欲對於檢察官起訴裁量有所制衡，除貫徹檢察機關內部
    檢察一體之原則所含有之內部監督機制外，另宜有檢察機關
    以外之監督機制，由法院保有最終審查權而介入審查，提供
    告訴人多一層救濟途徑，有刑事訴訟法第258 條之1 立法理
    由可資參照，此乃以促使檢察官對於不起訴處分為最慎重之
    篩選，審慎運用其不起訴裁量權。是法院僅係就檢察機關之
    處分是否合法、適當予以審究，惟交付審判制度畢竟非屬審
    判程序之延伸，若法院於檢察機關憑以作成處分之卷證資料
    外，主動另行蒐集其他證據，則顯然有侵越檢察機關之職權
    ，形成違反彈劾原則（控訴機關與審判機關絕對分離）之情
    形。又法院審查聲請交付審判案件時，依刑事訴訟法第258
    之3 條第3 項規定「得為必要之調查」，其調查證據之範圍
    ，自應以偵查中曾顯現之證據為限；而同法第260 條對於不
    起訴處分已確定或緩起訴處分期滿未經撤銷因發現新事實新
    證據者得再行起訴之規定，其立法理由說明該條所謂不起訴
    處分已確定者，包括「聲請法院交付審判復經駁回者」之情
    形在內，是前述「得為必要之調查」，其調查證據範圍，更
    應以偵查中曾顯現之證據為限，不得就告訴人新提出之證據
    再為調查，亦不得蒐集偵查卷以外之證據，否則，將與刑事
    訴訟法第260 條之再行起訴規定，混淆不清，亦將使法院兼
    任檢察官而有回復「糾問制度」之虞；且法院裁定交付審判
    ，即如同檢察官提起公訴使案件進入審判程序，是法院裁定
    交付審判之前提，必須偵查卷內所存證據已符合刑事訴訟法
    第251 條第1 項規定「足認被告有犯罪嫌疑」檢察官應提起
    公訴之情形，亦即該案件已經跨越起訴門檻，否則，縱或法
    院對於檢察官所認定之基礎事實有不同判斷，但如該案件仍
    須另行蒐證偵查始能判斷應否交付審判者，因交付審判審查
    制度並無如同再議救濟制度得為發回原檢察官續行偵查之設
    計，法院仍應依同法第258 條之3 第2 項前段規定，以聲請
    無理由裁定駁回。
四、復按犯罪事實應依證據認定之，無證據不得認定犯罪事實；
    不能證明被告犯罪者，應諭知無罪之判決，刑事訴訟法第15
    4 條第2 項、第301 條第1 項分別定有明文。又事實之認定
    ，應憑證據，如未能發現相當證據，或證據不足以證明，自
    不能以推測或擬制之方法，為裁判基礎，最高法院40年台上
    字第86號判例意旨可資參照。而告訴人之告訴，係以使被告
    受刑事訴追為目的，是其陳述是否與事實相符，仍應調查其
    他證據以資審認，亦有最高法院52年台上字第1300號判例可
    資參照。是以，犯罪事實之成立除有被害人之指述外，仍應
    調查其他證據以資審認；若無積極證據可得認定犯罪事實，
    則應為有利於被告之認定。
五、聲請人即告訴人聲請交付審判意旨略以：
  (一)被告甲○○為臺北市○○區○○路269 巷臨7 之7 號房屋所
    有人，其將房屋分隔為四部分出租，其中一部分由鄭文雄經
    營勝嘉汽車機電行、一部分為吳銀珠之住家，最邊房屋做為
    被告車庫使用，其在外牆左後側角落設置水塔及抽水馬達，
    自應注意隨時維護、修繕、汰換相關設備，以避免電器、電
    線短路走火之危險，被告竟疏於注意，任令該抽水馬達及電
    線老舊故障而發生本件火災，並致住宿於其中勝嘉汽車機電
    行宿舍之聲請人之子林佳保走避不及而死亡。依證人沈明通
    、廖鈞唯於98年7 月27日、31日偵訊時所證火災當時煙很大
    、起火點在車庫、抽水馬達在車庫旁等語，核與被告自承車
    庫為其自用、出租房屋有抽水馬達、火災後將馬達拆下等語
    ，及聲請人指稱因被告疏於注意，任令抽水馬達及電線老舊
    故障發生短路，致系爭房屋起火燃燒，聲請人之子林佳保走
    避不及死亡等犯罪事實相符。
  (二)另被告自承車庫為其自用、出租房屋有抽水馬達、火災後將
    馬達拆下等語，惟辯稱係消防員要求拆下馬達保管云云。依
    客觀經驗法則判斷，消防員、火場鑑識員不可能要求被告破
    壞火災現場相關證據，且被告若非有意湮滅證據，何必將火
    災後燒燬之馬達拆下，但原不起訴處分率爾採信被告之片面
    之詞，遽認定無積極證據足認被告涉過失致死犯嫌，顯有違
    誤、不當。
  (三)又告訴人除聲請傳訊證人吳銀珠、廖鈞凱、許忠乾等3 人外
    ，尚聲請於蒐證完備後就火災原因再次送鑑定，以釐清火災
    發生原因、經過及異常情形等事實真相，惟原不起訴處分拒
    絕依告訴人聲請為證據調查。
六、經查：
  (一)聲請人雖指本件起火點係被告所設置之抽水馬達而認被告就
    本件林佳保死亡應負過失之責，惟其於偵查中就火災發生之
    起火點曾陳稱：一開始到火災現場時，聽到現場的人說是車
    庫的馬達起火，也有人說是有人在放煙火等語（見98年度他
    字第1971號卷第46頁），而對於起火原因並不清楚。又被告
    供稱：當天10點多有聽到放炮聲，但沒有去看，約4 、5 分
    鐘後就去睡了，所以不知道放多久，後來因為阿珠的兒子跑
    出來喊所以起來，當時看到車庫屋頂有火光，煙也很大，火
    還沒有燒到阿珠家及電機行，也還沒有燒到車子，只有車庫
    屋頂在燒等語（見第1971號他字卷第45至46頁），核與證人
    即當天與被害人林佳保同住之勝嘉汽車行學徒沈明通所證：
    其在睡覺前有聽到沖天炮，也有聽到連放的煙火聲音，等其
    跑到屋外往車庫看時，看到車庫屋頂有火光，至於車庫內有
    無火光並沒有注意等語；證人即被告之女林雨甄證稱：當天
    其還沒睡覺，在打電腦，是聽到對戶的兒子喊失火，跑到陽
    台看發現是對面失火，就回屋內打119 ，其陽台是在二樓，
    車庫屋頂和陽台差不多高，中間隔一條路；當時看到車庫屋
    頂角落火光蠻大的，車庫內的車子沒有起火；當天晚上有聽
    到咻咻的煙火聲等語，及證人即吳銀珠之子廖鈞唯證以：當
    時其和弟弟廖鈞凱在房間用電腦，發現木造屋頂有濃煙竄出
    ，出去房子外面看時，看到車庫內的右上方屋頂角落已經起
    火燃燒，當時火還蠻大的，但車子沒有著火，車庫內部空間
    其他部分也還沒有著火等語均相符合（見第1971號他字卷第
    39、40、52、53、57頁），是依被告與上開證人所見，起火
    點應在車庫屋頂。
  (二)另參以臺北市政府消防局調查鑑定結果，認本件火災最先起
    火點係位於上揭車庫屋頂；依據現場勘查，車庫外東北側1
    公尺處設有加壓馬達供成福路269 巷臨7 之5 號住家儲水桶
    使用，該馬達之塑膠配管僅外表受輕微燻燒，馬達整體外觀
    僅上端圓錐形鐵皮表面有小部分輕微燻燒痕跡，馬達主體均
    保持完整，連接馬達變電盒內之線路完好未有燻燒痕跡，可
    見抽水馬達並非起火處，是電器因素而引燃之可能性較小；
    另現場勘查車庫內地面並無修車工具，亦無受劇烈燃燒嚴重
    剝落或變色情形，是因修車或車輛因素而引燃之可能性亦小
    ；而經採集地面殘留物鑑析結果未檢出汽油、柴油及煤油等
    常見可燃性液體，是人為縱火之可能性小；又現場車庫北側
    牆外係山坡草叢垃圾地，該處如有人丟棄煙或掉落火種，則
    火勢係在車庫北側垃圾堆處先擴大延燒，而非在車庫屋頂，
    是有人煙蒂掉落火種引燃之可能性亦小；排除上開火因素後
    ，另勘查山坡下之住戶鐵皮屋頂時，確有發現煙火施放掉落
    之殘骸，並發現山坡下方宮廟前面確有紙箱盒堆置已施放過
    之煙火殘骸，而起火點距山坡下宮廟約15至30公尺不等之高
    度與距離，如施放煙火，確有可能會飛落至起火點一帶，起
    火處為油毛氈屋頂，並累積許多枯葉、雜草或垃圾等雜物，
    易因未熄煙火掉落而起火燃燒，故不排除因施放煙火掉落而
    引起燃燒之可能，有臺北市政府消防局火災原因調查鑑定書
    暨所附勘查照片可參（見相驗卷第69至148 頁），足認被告
    所辯應可採信，是告訴人指稱因被告疏於注意，任令抽水馬
    達及電線老舊故障發生短路，致系爭房屋起火燃燒云云，容
    有誤會。
  (三)雖被告於火災後將馬達拆下，惟其亦於偵查中陳稱：消防員
    有來檢查過，說塑膠管有壞掉，要其拆下來換新的，舊馬達
    現在在其家裡；其拆的係抽水的那顆，因為沒有換就沒有水
    用等語（見第1971號他字卷第48頁），參以前開調查鑑定書
    所述勘查內容及所附抽水馬達照片，火災現場之抽水馬達業
    經鑑識人員勘查拍照，是被告係於火災鑑識人員勘查完畢後
    ，始拆換馬達以便利用水，尚難因此遽認被告有何湮滅證據
    之情。
  (四)至聲請人固指原不起訴處分有拒絕依其聲請為證據調查，未
    於蒐證完備後就火災原因再次送鑑定之不當。惟查本件業經
    臺北市政府警察局南港分局員警至現場調查，並製作相關人
    員之調查筆錄，另經臺北市政府消防局南港分隊到場勘驗，
    並製作火災原因調查鑑定書，亦經臺灣士林地方法院檢察署
    檢察官憑此繼而調查訊問相關人員供述無誤，綜合前開證據
    調查，已足堪認定本件火災原因，則難以未再次送鑑定而認
    原不起訴處分認定之事實及所憑理由，有何違背經驗、論理
    法則之處，據此，告訴人所執前詞，並不足採。
七、綜上所述，並無證據足證被告有何過失致死之犯行，聲請人
    僅以其主觀上立場，認被告對於其子之死亡結果應負過失致
    死之犯行，對於所申告之事實，無法提出足至起訴門檻之證
    據佐證，而原不起訴處分書及聲請再議處分書既已詳予調查
    偵查卷內所存證據，並敘明所憑證據及判斷理由，認既無證
    據證明被告涉有聲請人所指訴犯行，尚難以聲請人之片面指
    訴，遽認被告有過失致死犯行；且原處分所載證據取捨及事
    實認定之理由，尚無違背經驗法則、論理法則及證據法則之
    情事。是原檢察官及臺灣高等法院檢察署檢察長以被告犯罪
    嫌疑不足，分別予以不起訴處分及駁回再議之聲請，對照卷
    內資料，於法並無違誤。本件聲請交付審判意旨仍執前詞，
    對於原處分加以指摘求予審判，非有理由，應予駁回。
八、依刑事訴訟法第258 條之3 第2 項前段，裁定如主文。
中    華    民    國    98    年    12    月     4    日
                  刑事第七庭  審判長法  官  王美玲
                                    法  官  吳志豪
                                    法  官  黎惠萍
以上正本證明與原本無異。
本件不得抗告。
                                    書記官  林志忠
中    華    民    國    98    年    12    月     4    日


司法院資訊處製作；財團法人民間司法改革基金會備份。
